臺灣高等法院臺中分院民事判決　九十年度訴字第一○三號
　　　原　　　告　甲○○
　　　訴訟代理人　丙○○
　　　被　　　告　乙○○
右當事人間因請求侵權行為損害賠償事件，本院判決如左︰
　　　主　　　文
被告應給付原告新臺幣捌拾捌萬元，及自九十一年三月一日起，至交還系爭房屋日止
，每月新台幣四萬元之損害金。
訴訟費用由被告負擔。
　　　事　　　實
甲、原告方面：
一、聲明：求為判決如主文。
二、陳述：
（一）、被告乙○○為原告甲○○之叔父，原告於民國（下同）七十八年十二月二十
　　　　日將其所有坐落台中縣豐原市○○段三九九之九號土地面積０．００四六公
　　　　頃及同段第三九九之一七號土地面積０．００二三公頃及其地上建物建號二
　　　　一六一號門牌號碼台中縣豐原市○○里○○街五十五號四層樓房（增建一層
　　　　為五樓）店舖乙棟，以總價新台幣（下同）一千八百萬元出售與被告。雙方
　　　　約定由被告承擔原告向台中縣豐原市農會貸款設定之八百萬元之抵押債務，
　　　　或被告必須清償抵押債務，另一千萬元則由被告簽發發票日七十八年八月二
　　　　十日，面額一千萬元之本票一紙交由原告收執，原告於七十九年二月二十八
　　　　日即將前開房地之所有權移轉登記與被告，被告則於八十六年間陸續給付買
　　　　賣價金三十五萬元、二百六十八萬九千元及一百十萬元予原告，尚餘尾款五
　　　　百八十六萬一千元未付清，原告因此仍占有使用前開房地，而未履行交屋之
　　　　義務，其後原告雖屢以口頭催討價金，但被告均置之不理，為此原告乃向原
　　　　審法院提起民事訴訟，請求被告給付買賣價金五百八十六萬一千元，並經原
　　　　審法院以八十八年度重訴字第十號，於八十八年十二月二十日判決勝訴在案
　　　　（嗣經被告向鈞院提起上訴，亦據鈞院八十九年度上字第一二三號判決駁回
　　　　其上訴）；被告明知其情，竟先由其妻施愛治向豐原市農會清償前開抵押債
　　　　務後，於八十九年四月十三日前數日，逕自將前述房屋門鎖換掉，而無故侵
　　　　入該建築物，在該處從事裝潢工作，原告於八十九年四月十三日十四時三十
　　　　分許，自外欲進入該屋，始發覺上情。經原告向原審法院自訴其無故侵入住
　　　　宅罪，原審法院判處被告拘役五十日，如易科罰金以三百元折算一日，被告
　　　　不服上訴，亦經鈞院以九十年度上易字第一二一二號刑事判決駁回確定在案
　　　　。
（二）、被告侵入系爭房屋後，一直使用至今，仍拒絕返還。查系爭房屋共有四層，
        原告曾於八十二年九月十五日起至八十六年九月止將一樓租予訴外人張淑棚
        ，租金每月即有四萬元，有公證書及契約書可證，而公證書雖記載租金八千
        元，然原告係欲節稅之目的所為，應以契約書為準。又系爭房屋因被告之侵
        入佔有，致原告無法出租，每月損失租金四萬元，爰依侵權行為之法律關係
        請求自八十九年五月一日起至九十一年二月二十八日止之損害金八十八萬元
        ，及自九十一年三月一日起至被告返還系爭房屋日止，每月四萬元之損害金
        。
乙、被告方面：
一、聲明：(一)原告之訴及假執行之聲請均駁回。
          (二)如受不利之判決，願供擔保請准宣告免為假執行。
二、陳述：
（一）、查被告已付清價金，並無積欠價款，刑事判決所認定尚有欠款及被告侵入房
        屋云云係屬錯誤。再者，依系爭土地、建物所有權移轉契約書上所載不動產
        交付日期為七十九年一月三十一日之記載，可証原告於七十九年一月三十一
        日時，應已將系爭房地交由被告管理使用，則被告縱於八十九年四月間使用
        系爭房地，亦屬合法而有權使用，絕無侵權行為可言，故原告應交付不動產
        日期本為七十九年一月三十一日，則被告於八十九年四月十三日時進入使用
        ，係權利正當行使，並無侵害原告權利。
（二）、原告主張系爭房屋每月租金可達新台幣四萬元，被告否認，因原告經公証之
        租賃契約書上租金明載每月為八千元，自應以公証書為準。
（三）、又系爭房屋買賣總價金為一千八百萬元，被告已付部分價金，本來約定另承
        擔原告向豐原市農會抵押貸款八百萬元，按後來抵押貸款係另由被告之妻施
        愛治以其他原因清償農會本金、利息、違約金等總金額共為一千三百八十四
        萬二千一百三十四元，雖係另一法律關係，但原告獲有免除債務利益，則被
        告並非全未給付，另依刑事判決保守估計被告已付價金四百十三萬九千元，
        及施愛治清償原告之夫丙○○以系爭房地向台中縣豐原市農會之抵押貸款本
　　　　金暨利息等（按甲○○為連帶保證人）共一千三百八十四萬二千一百三十四
　　　　元。按施愛治當時假如未予付款，系爭房地早已因欠豐原市農會抵押貸款，
　　　　豐原市農會已二次申請執行處拍賣，因施愛治付款，才免於被拍賣，以上二
　　　　者合計已達一千七百九十八萬一千一百三十四元，則以一千八百萬元減一千
　　　　七百九十八萬一千一百三十四元，兩者相差僅一萬八千八百六十六元，則原
　　　　告之權利僅為一千八百萬分之一萬八千八百六十六，則原告自不能以一千八
　　　　百萬之價值作為請求賠償租金損失之依據。再退萬步言之，縱使依原告所述
　　　　，被告只是尾款五百八十六萬一千元尚未付清，則原告如有損失，充其量僅
　　　　是損失一千八百萬元分之五百八十六萬一千元而已，故原告請求全部租金收
　　　　入損失即無理由。
（四）、又被告代繳付原告甲○○八十九年以前電力費五千一百六十七元、水費一百
　　　　三十六元、八十七年房屋稅及地價稅四萬八千零八十元、八十八年房屋稅及
　　　　地價稅四萬零八百八十三元，合計代墊九萬四千二百六十六元，依民法第三
　　　　百三十四條規定得予抵銷，故假如認為原告甲○○得請求賠償，被告併以訴
　　　　狀表示以九萬四千二百六十六元予以抵銷之意思表示。
（五）、又本件經刑事判決認定兩造既有買賣關係，則買受人取得房地占有，本係基
　　　　於買賣關係而有占有之正當權源，並非無權占有，至於價金如未予付清，只
　　　　是原告得否請求給付價金之問題，且原告已在另案台灣台中地方法院八十八
　　　　年度重訴字第十號給付價金事件請求被告付款，足見原告本應另循其他途徑
　　　　解決，自不能請求本件給付。
　　　理　　　由
一、原告起訴主張：被告乙○○為原告甲○○之叔父，原告於七十八年十二月二十日
    將所有坐落台中縣豐原市○○段三九九之九號土地面積０．００四六公頃及同段
    第三九九之一七號土地面積０．００二三公頃及其地上建物建號二一六一號門牌
    號碼台中縣豐原市○○里○○街五十五號四層樓房（增建一層為五樓）店舖乙棟
    ，以總價新台幣（下同）一千八百萬元出售與被告。雙方約定由被告承擔原告向
    台中縣豐原市農會八百萬元之抵押債務，或被告必須清償抵押債務，另一千萬元
　　則由被告簽發發票日七十八年八月二十日、面額一千萬元之本票一紙交由原告收
　　執，原告於七十九年二月二十八日即將前開房地之所有權移轉登記與被告，被告
　　則於八十六年間陸續給付買賣價金三十五萬元、二百六十八萬九千元及一百十萬
　　元與原告，尚餘尾款五百八十六萬一千元未付清，原告因此仍占有使用前開房地
　　，而未履行交屋之義務，其後原告雖屢以口頭催討價金，但被告均置之不理，為
　　此原告乃向原審法院提起民事訴訟，請求被告給付買賣價金五百八十六萬一千元
　　，並經原審法院以八十八年度重訴字第十號，於八十八年十二月二十日判決勝訴
　　在案（嗣經乙○○向本院提起上訴，亦據本院八十九年度上字第一二三號駁回其
　　上訴）；被告明知其情，竟先由其妻施愛治向豐原市農會清償前開抵押債務後，
　　於八十九年四月十三日前數日，逕自將前述房屋門鎖換掉，而無故侵入該建築物
　　，在該處從事裝潢工作，原告於八十九年四月十三日十四時三十分許，自外欲進
　　入該屋，始發覺上情。經原告向原審法院自訴其無故侵入住宅罪，原審判處被告
　　拘役五十日，如易科罰金以三百元折算一日，被告不服上訴，亦經本院以九十年
　　度上易字第一二一二號刑事判決駁回確定在案。且被告侵入系爭房屋後，一直使
　　用至今，仍拒絕返還。查系爭房屋共有四層，曾於八十二年九月十五日起至八十
　　六年九月止將一樓租予訴外人張淑棚，租金每月即有四萬元，有公證書及契約書
　　可證，而公證書雖記載租金八千元，然係欲節稅之目的所為，應以契約書為準。
    又系爭房屋因被告之侵入佔有，致原告無法出租，每月損失租金四萬元，爰依侵
    權行為之法律關係請求自八十九年五月一日起至九十一年二月二十八日止之損害
    金八十八萬元，及自九十一年三月一日起至被告返還系爭房屋日止，每月四萬元
    之損害金。
二、被告則以：(1)被告已付清價金，並無積欠價款，刑事判決認定尚有欠款，及被告
    侵入房屋云云係屬錯誤。再者，系爭土地、建物所有權移轉契約書上不動產交付
    日期為七十九年一月三十一日之記載，可証原告於七十九年一月三十一日時，應
    已將系爭房地交由被告管理使用，則被告縱於八十九年四月間使用系爭房地，亦
    屬合法而有權使用，絕無侵權行為可言。(2)原告經公証之租賃契約書上租金明載
    每月為八千元，自應以公証書為準。(3)系爭房屋買賣總價金為一千八百萬元，被
    告已付部分價金，本來約定另承擔原告向豐原市農會抵押貸款八百萬元，按後來
    抵押貸款係另由被告之妻施愛治以其他原因清償農會本金、利息、違約金等總金
    額共為一千三百八十四萬二千一百三十四元，雖係另一法律關係，但原告獲有免
    除債務利益，則被告並非全未給付，另依刑事判決保守估計被告已付價金四百十
    三萬九千元，及施愛治清償丙○○以系爭房地向台中縣豐原市農會之抵押貸款本
    金暨利息等，共一千三百八十四萬二千一百三十四元。按施愛治當時假如未予付
    款，系爭房地早已因欠豐原市農會抵押貸款，豐原市農會已二次申請執行處拍賣
    ，因施愛治付款，才免於被拍賣，以上二者合計已達一千七百九十八萬一千一百
    三十四元，則以一千八百萬元減一千七百九十八萬一千一百三十四元，兩者相差
    僅一萬八千八百六十六元，則原告之權利僅為一千八百萬分之一萬八千八百六十
    六，則原告自不能以一千八百萬之價值作為請求賠償租金損失之依據。再退萬步
    言之，縱使依原告所述被告只是尾款五百八十六萬一千元尚未付清，則原告如有
    損失，充其量僅是損失一千八百萬元分之五百八十六萬一千元而已，故原告請求
    全部租金收入損失即無理由。(4)又被告代繳付原告八十九年以前電力費五千一百
    六十七元、水費一百三十六元、八十七年房屋稅及地價稅四萬八千零八十元、八
    十八年房屋稅及地價稅四萬零八百八十三元，合計代墊九萬四千二百六十六元，
    依民法第三百三十四條規定主張抵銷。(5)又本件經刑事判決認定兩造既有買賣關
    係，則買受人取得房地占有，本係基於買賣關係而有占有之正當權源，並非無權
    占有，至於價金如尚未付清，只是原告得否請求給付價金之問題，且原告已在另
    案台灣台中地方法院八十八年度重訴字第十號請求給付價金事件請求被告付款，
    足見原告本應另循其他途徑解決，自不能請求本件給付等語，資為抗辯。
三、原告主張被告為伊之叔父，原告於七十八年十二月二十日將所有坐落台中縣豐原
    市○○段三九九之九號土地面積０．００四六公頃及同段第三九九之一號土地面
    積０．００二三公頃及其地上建物建號二一六一號門牌號碼台中縣豐原市○○里
    ○○街五十五號四層樓房（增建一層為五樓）店舖乙棟，以總價新台幣（下同）
    一千八百萬元出售與被告。雙方約定由被告承擔原告向台中縣豐原市農會八百萬
    元之抵押債務，或被告必須清償抵押債務，另一千萬元則由被告簽發發票日七十
    八年八月二十日，面額一千萬元之本票一紙交由原告收執，原告於七十九年二月
    二十八日即將前開房地之所有權移轉登記與被告，被告則於八十六年間陸續給付
    買賣價金三十五萬元、二百六十八萬九千元及一百十萬元與原告，尚餘尾款五百
    八十六萬一千元未付清，原告因此仍占有使用前開房地，而未履行交屋之義務，
    其後原告雖屢以口頭催討價金，但被告均置之不理，為此原告乃向原審法院提起
    民事訴訟，請求被告給付買賣價金五百八十六萬一千元，並經原審法院以八十八
    年度重訴字第十號，於八十八年十二月二十日判決勝訴在案（嗣經乙○○向本院
    提起上訴，亦據本院八十九年度上字第一二三號駁回其上訴）；被告明知其情，
    竟先由其妻施愛治向豐原市農會清償前開抵押債務後，於八十九年四月十三日前
    數日，逕自將前述房屋門鎖換掉，而無故侵入該建築物，在該處從事裝潢工作，
    原告於八十九年四月十三日十四時三十分許，自外欲進入該屋，始發覺上情。經
    原告向原審法院自訴其無故侵入住宅罪，原審判處被告拘役五十日，如易科罰金
    以三百元折算一日，被告不服上訴，亦經本院以九十年度上易字第一二一二號刑
    事判決駁回確定在案等情，業經本院調閱該案卷宗可查，被告雖辯稱：伊未欠價
    款，刑事判決認定尚有欠款，被告侵入房屋云云係屬錯誤。又原告於七十九年一
    月三十一日時，已經應將系爭房地交由被告管理使用，則被告縱於八十九年四月
    間使用系爭房地，亦屬合法而有權使用，絕無侵權行為可言云云。然查原告訴請
    被告給付尚餘之買賣價金五百八十六萬一千元，已經原審法院八十八年度重訴字
    第十號、本院八十九年度上字第一二三號給付買賣價金一案判決勝訴，有本院上
    開民事判決書一份附卷足稽，另辦理本件所有權移轉之代書陳阿耀於前開給付買
    賣價金一案一、二審時曾分別作證稱：「原告稱其叔父欠一店面，可否將此賣與
    乙○○，遂以一千八百萬元售於乙○○，在買賣條件中，原告怕被告付不出錢，
    提出由乙○○開本票一千萬元由伊保管，伊即在本票上註記本張本票是抵當本件
    房地買賣價金之權利後，將本票存放在這邊作為給付價金之保證，．．．因未給
    付價金才發生爭執」；「（辦理系爭不動產買賣手續時，兩造有無討論到價金要
    以之前的借款來抵償？）沒有。有談到貸款由上訴人（即被告乙○○）承擔，不
    夠的部分才開本票出來．．．尾款一直沒有給付，所以房屋一直沒有點交，所以
    出租時仍然由甲○○當出租人」；證人黃樻林復於原審上開刑事案件中證稱：被
    告乙○○有出面與其訂立租賃契約，但契約內容是自訴人跟伊談的，租金也是交
    給丙○○，並由丙○○夫妻帶伊看房子，伊共租了四年，八十二年租約有公證，
    八十六年沒有公證，租期屆滿交還房子時，係丙○○來看，鑰匙也交還給他們，
　　押租金也是丙○○還給他等語無訛（原審八十九年度自字第六五○號刑事卷第五
　　十五頁－五十七頁）；本院參酌：(1)代書陳阿耀及黃樻林之證詞，(2)本件店面之
　　出租，被告乙○○雖為名義出租人，但實際之租約內容、租金及押租金之收取、
　　歸還及看屋，均由原告負責，暨(3)八十二年、八十三年、八十四年之租賃契約及
　　公證書均由原告持有之情（此有租約、公證書、租金收據、支票存根影本等附於
　　原審上開刑事卷第二宗第十二－三十四頁）；衡情該房屋如已於七十九年一月三
　　十一日點交，而由被告使用收益中，其豈容原告任意將該屋出租並收取租金？被
　　告空言辯稱系爭房屋已於七十九年一月三十一日點交云云，核與常情相違，不足
　　採信。又買賣標的物之利益及危險自交付時起，均由買受人承受負擔，但契約另
　　有訂定者不在此限，民法第三百七十三條定有明文，本件買賣不動產原所有權人
　　既為原告，則在該不動產尚未點交予被告之前，被告自無占領使用該屋之權限，
　　其仍擅自侵入其內整修，自屬以故意不法侵害原告之權利，應負損害賠償責任。
四、系爭房屋原所有權人既為原告，則在該不動產尚未點交予被告之前，雖被告已給
    付部分價金，仍無占領使用該屋之權限，被告抗辯伊已給付部分價金，並非侵權
    行為云云，並不足採。從而，原告依據侵權行為之法律關係請求被告賠償相當於
    租金之損害，為有理由，應予准許。查系爭房屋共有四層，原告曾於八十二年九
    月十五日起至八十六年九月止將一樓租予張淑棚，租金每月即有四萬元，有公證
    書及契約書可證，並經證人黃樻林於本院八十九年度上字第一二三號給付價金事
    件中證述明確，而公證書雖記載租金八千元，然係原告欲節稅之目的所為，應以
    較符實情之契約書為準。又系爭房屋因被告於八十九年四月十三日前數日侵入佔
    有，致原告無法出租，每月損失租金四萬元，原告請求自八十九年五月一日起至
    九十一年二月二十八日止之損害金八十八萬元，及自九十一年三月一日起至被告
    返還系爭房屋日止，每月四萬元之損害金，自屬有據。被告雖抗辯伊已給付部分
    價金，應按比例減少損害金云云，不足採取。
五、被告復主張其代繳付原告八十九年以前電力費五千一百六十七元、水費一百三十
    六元、八十七年房屋稅及地價稅四萬八千零八十元、八十八年房屋稅及地價稅四
    萬零八百八十三元，合計代墊九萬四千二百六十六元，依民法第三百三十四條規
    定主張抵銷云云。惟查：本件訴訟係於九十一年三月二十日終結準備程序，被告
    於準備程序均未提出抵銷抗辯，而遲至同年四月二日言詞辯論期日始提出，依民
    事訴訟法第四百三十六條準用同法第二百七十六條第一項之規定，被告不得再行
    主張抵銷抗辯，應另行訴訟請求。
六、從而，原告基於侵權行為之損害賠償請求權，請求被告賠償原告八十八萬元及自
    九十一年三月一日起至被告返還系爭房屋日止，每月四萬元之損害金，為有理由
    ，應予准許。又原告並未聲請預供擔保宣告假執行，則被告聲請供擔保宣告免為
    假執行即無必要，併此敘明。
七、結論：本件原告之訴，為有理由，依民事訴訟法第七十八條，判決如主文。
中　　　華　　　民　　　國　　九十一　　年　　　五　　　月　　　九　　　日
~B1民事第三庭審判長法　官　陳照德
~B2　　　　　　　　法　官　蔡王金全
~B3　　　　　　　  法  官　曾謀貴
右為正本係照原本作成。
不得上訴。
~B　　　　　　　　書記官　林振甫
中　　　華　　　民　　　國　　九十一　　年　　　五　　　月　　　九　　　日
　　　　　　　　　　　　　　　　　　　　　　　　　　　　　　　　　　　　Ｂ
